臺灣高等法院臺中分院民事判決　　　　　96年度重上字第72號
上　訴　人　丁○○
　　　　　　乙○○
　　　　　　甲○○
上三人共同
訴訟代理人　黃呈利律師
被　上訴人　合作金庫商業銀行股份有限公司
法定代理人　丙○○
訴訟代理人　吳光陸律師
複　代理人　戊○○
　　　　　　己○○
　　 　　　 廖瑞鍠律師
上列當事人間分配表異議之訴事件，上訴人對於中華民國96年3
月27日臺灣台中地方法院第一審判決（96年度重訴字第21號），
提起上訴，本院於96年10月23日言詞辯論終結，茲判決如下：
    主  文
上訴駁回。
第二審訴訟費用由上訴人負擔。
    事實及理由
壹、被上訴人主張：伊以概括承受之中國農民銀行股份有限公司
    早於民國（下同）88年間對本件執行債務人謝培傑在原法院
    （即台灣台中地方法院）強制未果，經核發88年執五字第26
    045號債權憑證在案。嗣又於94年6月16日以上開債權憑證連
    同台灣台東地方法院東院隆90年執誡字第0940014379號、第
    00000000000號債權憑證為執行名義對債務人謝培傑及其連
    帶債務人知本大飯店股份有限公司等向台東地院聲請強制執
    行（94年執字第2986號）。伊於95年5月1日概括承受中國農
    民銀行股份有限公司之業務，並承受其關於本件之訴訟，即
    於95年5月30日向台東地院表示對謝培傑之執行標的物與原
    法院95年度民執二字第16480號強制執行事件之標的物相同
    ，聲請囑託原法院併案執行。台東地院即於95年6月12日以
    東院和94執玄2986字第0950023111號函送原法院囑託併案執
    行。債權金額916,726,300元之執行費6,785,824元已繳納，
    另筆債權金額649,350,900元之執行費5,160,902元，被上訴
    人僅繳70,102元，不足5,090,800元，原法院執行處於95年6
    月8日以中院慶民執95執二字第16480號通知命補繳，被上訴
    人於95年9月14日向台東地院補繳原法院88年執五字第26045
    號債權憑證不足之執行費5,090,800元在案。詎原法院於95
    年6月29日第二次拍賣債務人謝培傑所有坐落台中市○區○
    ○○段181-61、181-62、181-63、181-71、184、184-7、18
    4-10、184-21、184-22、189-5、189-18、190-17、190-18
    、190-34、190-100、190-101、190-102等17筆地號土地，
    由債權人丁○○、乙○○、甲○○共同以底價8332萬元承受
    ，原法院於95年12月4日製作分配表，就伊台東地院東院隆
    90年執誠4169字第0940014379號、原法院88年執五字第2604
    5號債權憑證之債權原本各為916,726,300元、649,350,000
    元（分配表誤列649,350,900元），各列為次序17、18，執
    行費6,785,824元、5,160,902元各列為次序21、22，但以伊
    上開執行費用乃於他案為自己之利益所得款內，並非本件共
    益費用為由，將之列為業通債權，而未列入優先受償，均分
    配為0元。惟查，強制執行法第29條第2項所定得優先受償之
    「前項費用」，係指依該條第1項所定之執行費用，當然包
    含本案、併案、參與分配等之執行費用，未限制需如同條第
    2項「為債權人共同利益而支出之費用」之屬「共益費用」
    ，亦未限制不包括囑託執行者，其規定甚為明確，並無漏洞
    ，無再依立法理由解釋、或為目的性限縮解釋之必要；若認
    可優先受償之執行費用限於向該院聲請執行者、而不包括其
    他法院囑託併案執行者，殊非法理之平；況依最高法院89年
    台上字第1213號、94年台上字第1770號、95年台上字第1007
    號判決意旨，已明示參與分配、併案執行之執行費用均可優
    先受償，臺灣高等院91年法律座談會，亦採相同見解。從而
    ，本件伊聲請囑託執行所支出之執行費用，既屬強制執行第
    29條第1項所定之執行費用，即得依該條第2項之規定優先受
    償。又上訴人於本院提出第一審所未主張之攻擊方法，依民
    事訴訟法第447條第1項前段，應不得准許；縱認可以主張，
    揆諸前揭說明，已非有理，且本件伊在台東地院聲請執行之
    執行名義，其中債務人之一為謝培傑，即為本件原法院所執
    行者，自可於囑託執行後併案處理，而異議之執行費用包括
    對謝培傑者，當然可優先受償，此乃係國家之立法政策及法
    律規定之結果，並無所謂之不公平，況原法院亦通知伊補繳
    上開5,090,800元執行費在案。而台東地院部分迄未製作分
    配表，伊之債權及執行費用能否列入及受優先分配，均尚未
    可知，伊自有於本件受優先分配之利益，自有權利保護之必
    要。伊於收受上開分配表後，認系爭執行費用應優先受償，
    於分配期日（95年12月27日）前之95年12月25日向原法院執
    行處提出書狀，聲明異議，上訴人於95年12月26日表示不同
    意更正分配表分配等情，伊爰於法定期間內，依強制執行法
    第41條第1項提起本件訴訟，求為原法院95年度執字第16480
    號強制執行事件，95年12月4日製作之分配表其中次序21、
    22之被上訴人執行費6,785,824元、5,160,902元之分配金額
    0元，應更正為6,785,824元、5,160,902元之判決。
貳、上訴人則以：(一)強制執行法第29條第2項所定之「前項費用
    」，參酌該條項之法條文義及體系安排、85年修法之立法理
    由、「辦理強制執行事件應行注意事項」第15項第2款之規
    定、相關最高法院判決意旨及抵押權擔保制度之設置目的，
    應予以限縮解釋，即受同條項後段「為債權人共同利益而支
    出」之限制，需係為全體債權人共同利益所支出「共益費用
    」始足當之，此亦為學說見解所肯認，從而，本件被上訴人
    聲明參與分配之囑託執行費用，性質上既非屬共益費用，於
    本件強制執行自不得入優先分配，亦無可受分配之金額。(二)
    又按強制執行第28條第1項規定「強制執行之費用，以必要
    部分為限，由債務人負擔，並應與強制執行之債權同時收取
    」，同法第29條第1項則規定「債權人因強制執行而支出之
    費用，得準用民事訴訟法第91條之規定，向執行法院聲請確
    定其數額」，是強制執行法第29條第2項所指得優先受償之
    執行費應限於為執行同一債務人相同執行標的物及同一執行
    程序中所發生之執行費用，始足當之；且因強制執行而支出
    之執行費，其在未經法院另依民事訴訟法第91條之規定裁定
    確定其數額前’本身並無獨立之執行名義，而應依附在強制
    執行之債權下與強制執行之債權同時收取。惟上開各該債權
    憑証所載執行債務人，與本件（原法院95年度執字第16480
    號強制執行程序）不僅執行債務人並非完全相同；且本件依
    台東地院96年8月7日、21日函覆，被上訴人於該院聲請執行
    （90 年執誠宇第4169號）所列執行標的物為其他執行債務
    人名下之不動產，並不包括謝培傑之財產。從而，被上訴人
    所支出之系爭費用並非聲請合併執行或參與分配或囑託執行
    所生之費用，而係另案執行之費用，依前揭說明，即非得於
    本件執行程序就債務人財產拍賣所得價款優先受償；且顯見
    被上訴人對債務人謝培傑之債權非其在台東地院所欲實現之
    債權，台東地院將被上訴人所繳交之他案執行費用自該強制
    執行之本案債權抽離，單獨囑託原法院分配該案拍賣債務人
    謝培傑財產所得之價金，即非合法。(三)本件被上訴人於台東
    地院之強制執行程序仍在進行中，其債務人即上開債權憑証
    所載債務人，是被上訴人對台東地院所為強制執行程序拍賣
    債人之財產後即得優先受償，無任何損失，自無捨在該案強
    制執行程序所得優先受償之權利而參與分配本案系爭強制執
    行程序所得案款之理。況且，被上訴人明知系爭房地執行後
    所能獲取之金額，已無法滿足伊之第一順位抵押債權，更遑
    論滿足被上訴人之普通債權，亦即其聲明參與分配毫無實益
    ，竟僅為求其繳納之執行費用優先受償，率爾聲明囑託執行
    而參與分配；且如被上訴人聲明之執行費用列入優先分配，
    將致伊之第一順位抵押權受償金額大幅減少15％，嚴重損及
    伊之抵押權，殊難謂為公平，是被上訴人主觀上顯有恣意行
    使參與分配權之情事，如因而導致伊第一順位抵押權受損，
    其聲明參與分配權行使之方法更與誠信原則有違。(四)又伊所
    提上開上訴理由，具有補充第一審所提攻擊防禦方法之作用
    ，是依民事訴訟法第447條第1項第3款規定，不在禁止之列
    ，併予敘明。
、原審法院審理後，斟酌兩造之主張及攻擊防禦方法之結果，
　　認被上訴人之訴為有理由，而為其全部勝訴之判決，諭知：
  　(一)原法院95年度執字第16480號強制執行事件，95年12月4日
    製作之分配表其中次序21之被上訴人執行費新台幣（下同）
    6,785,824元及次序22之被上訴人執行費5,160,902元之分配
    金額均列為零元，應更正為6,785,824元及5,160,902元，優
    先受償。(二)訴訟費用由上訴人負擔。上訴人不服，提起上訴
    ，聲明求為判決：(一)原判決廢棄；(二)前項廢棄部分，被上訴
    人在第一審之訴駁回；(三)訴訟費用由被上訴人負擔。被上訴
    人則答辯聲明求為判決駁回上訴人之上訴。
肆、兩造不爭執之事項：
一、被上訴人之前手中國農民銀行股份有限公司於94年6月16日
    以台東地院東院隆90年執誠4169字第0940014379號、第0000
    000000號及原法院88年執五字第26045號債權憑證為執行名
    義，對債務人知本大飯店股份有限公司、陳近武、傑廣建設
    股份有限公司、馬乃林、馬亞林、謝培傑、曾達生及洪益元
    等人，向台東地院聲請強制執行。
二、台東地院東院隆90年執誠4169字第0940014379號債權憑證載
    明被上訴人前手已向台東地院繳納6,785,824元之執行費用
    ；原法院88年執五字第26045號債權憑證載明被上訴人之前
    手已向原法院繳納70,102元之執行費用。
三、被上訴人於95年5月30日向台東地院表示對謝培傑之執行標
    的物與原法院95年度民執二字第16480號強制執行事件之標
    的物相同，聲請囑託原法院併案執行。台東地院即於95年6
    月12日以東院和94執玄2986字第0950023111號函送原法院囑
    託併案執行。債權金額916,726,300元之執行費6,785,824元
    已繳納，另筆債權金額649,350,900元之執行費5,160,902元
    ，被上訴人僅繳70,102元，不足5,090,800元，原法院執行
    處於95年6月8日以中院慶民執95執二字第16480號通知命補
    繳，被上訴人於95年9月14日向台東地院補繳原法院88年執
    五字第26045號債權憑證不足之執行費5,090,800元。
四、原法院95年度執字第16480號強制執行事件於95年6月29日第
    二次拍賣債務人謝培傑所有坐落台中市○區○○○段181-61
    、181-62、181-63、l81-71、184、l84-7、l84-10、184-21
    、184-22、189-5、189-l8、190-17、l90-18、190-34、190
    -100、190-101、190-102等17筆地號土地，由債權人丁○○
    、乙○○、甲○○共同以底價8332萬元承受，權利範圍各三
    分之一。原法院於95年12月4日製作分配表，被上訴人台東
    地院東院隆90年執誠4169字第0940014379號、原法院88年執
    五字第26045號債權憑證之債權原本各為916,726,300元、64
    9,350,000元（分配表誤列649,350,900元），各列為次序17
    、18，執行費6,785,824元、5,160,902元各列為次序21、22
    。分配表第3頁附註欄記載：「3.基於下列理由本院認為債
    權人合作金庫商業銀行股份有限公司95年執助字第835號囑
    託執行執行費新台幣11,946,726元，在本件分配表應列為普
    通債權，不應優先受償：合作金庫商業銀行股份有限公司
    上述執行費係於他案執行所繳納，係為其自己之利益而支出
    ，並非本件共益費用。合作金庫商業銀行股份有限公司就
    債務人另有其他擔保物尚待執行或正在執行中，上述執行費
    應於其擔保物拍定時列入優先受償。上述執行費用若予列
    入本件分配表優先受償，將侵蝕第一順位抵押權人抵押債權
    之受償，顯與民法規定之抵押擔保制度目的相牴觸。」
五、被上訴人收受分配表後，認系爭執行費用應優先受償，於分
    配期日（95年12月27日）前之95年12月25日向原法院執行處
    提出書狀，聲明異議，上訴人於95年12月26日表示不同意更
    正分配表分配，被上訴人即於分配期日起十日內（96年l月5
    日）向原法院對上訴人提起分配表異議之訴，並向原法院執
    行處為起訴之證明。
六、台東地院96年8月7日東院和90執誠4169字第0960032214號函
    覆本院，所檢附該院90年度執誠字第4169號強制執行事件之
    執行標的物附表中，財產所有人包括知本大飯店股份有限公
    司、傑廣建設股份有限公司。
伍、本件兩造所爭，厥為：(一)：台灣台東地方法院將被上訴人所
    繳交他案之系爭執行費用自該強制執行之本案債權抽離，單
    獨囑託原法院併案執行分配該案拍賣債務人謝培傑財產所得
    之價金，是否合法？(二)被上訴人主張原法院95年度執字第16
    480號分配表次序21、22，95年執助字第835號囑託執行之執
    行之執行費共11,946,726元，是否得在本件債務人謝培傑執
    行案件中優先受償？二端，茲分別審究如下：
一、按強制執行，必須以執行名義為之。而強制執行法第7條第1
    項規定：「強制執行由應執行之標的物所在地或應為執行行
    為地之法院管轄。」第3項規定：「同一強制執行，數法院
    有管轄權者，債權人得向其中一法院聲請。」第4項規定：
    「受理強制執行事件之法院，須在他法院管轄區內為執行行
    為時，應囑託該他法院為之。」辦理強制執行事件應行注意
    事項第18條第1項規定：「對於已開始強制執行之債務人財
    產，他債權人再聲請強制執行者，應注意併案處理。」依上
    開規定，不得基於一個執行名義，同時向各法院聲請執行。
    只能向其中一法院聲請執行，如須在他法院轄區內為執行行
    為時，應囑託該法院為之。查台灣台東地方法院94年執字第
    2986號強制執行事件，本件被上訴人強制執行聲請狀，除列
    有知本大飯店股份有限公司、馬乃林、馬亞林、洪益元外，
    並列本件謝培傑為債務人之事實，此有台灣台東地方法院96
    年8月21日東院和94執玄2986字第0960034403號函所檢送之
    該案強制執行聲請狀執行名義等在卷可稽（見本院卷第123-
    140頁），其中債務人謝培傑所有之17筆土地坐落本件原審
    法院轄區，與原法院95年度民執二字第16480號強制執行事
    件之執行標的物相同，被上訴人關於債務人謝培傑部分之執
    行名義則為同一，依前揭法律規定，被上訴人只能聲請台灣
    台東地方法院囑託原法院併案執行，是台灣台東地方法院依
    此囑託原法院併案執行，自屬合法。又強制執行法第28條第
    1項固規定「強制執行之費用，以必要部分為限，由債務人
    負擔，並應與強制執行之債權同時收取」。惟所謂「同時收
    取」，乃指得依本案執行名義執行，無須另有收取執行費用
    之執行名義而言，所以如此規定，乃執行費用於執行法院甚
    易確定，為執行債權人之利益，乃簡化其執行之程序故也（
    參前大法官楊與齡著強制執行法論，88年修正十版，第319
    頁）。是上開規定，乃為執行債權人之利益計，而非對之所
    為之限制，上訴人指被上訴人就執行費部分應另依民事訴訟
    法第91條之規定取得執行名義始得為之，且不得抽離而併案
    執行，乃誤解上開「同時收取」之立法目的，自非可取，且
    受託法院所為之執行為，所為之效果仍屬歸於本案執行，益
    無違同時收取之原意及目的，是本件執行之台灣台東地方法
    院將上開執行費用抽離，囑託原法院併案執行分配，自屬合
    法。
二、復按，強制執行法第28條第1項規定：「強制執行之費用，
    以必要部分為限，由債務人負擔，並應與強制執行之債權同
    時收取。」同條第2項規定：「前項費用，執行法院得命債
    權人代為預納。」同法第29條第1項所謂「債權人因強制執
    行而支出之費用，得求償於債務人者」，包括執行費及因進
    行強制執行程序而支出之必要費用在內。按執行法院受理執
    行案件，我國係採有償主義，債權人聲請強制執行應依強制
    執行法第28條之2第1項至第3項規定繳納執行費用，此為必
    須具備之要件，如未繳納，則執行程序不能開始進行。依強
    制執行法第28條規定，債權人預納後，仍由債務人負擔。至
    於執行必要費用（同法第28條之2第5項準用民事訴訟法相關
    規定），係指因進行強制執行程序，必須支出之費用，此種
    費用，如不支出，強制執行程序即難進行，例如執行標的物
    之鑑價、保管、拍賣、公告登載新聞紙、管理人之報酬等費
    用是。強制執行之費用，除執行費外，係因債務人不履行債
    務而生，其必要部分，自應由債務人負擔（強制執行法第28
    條第1項前段）。又關於執行費用之受償次序，依強制執行
    法第29條第2項規定，「債權人因強制執行而支出之費用及
    其他為債權人共同利益而支出之費用，得求償於債務人者，
    得就強制執行之財產，先受清償。」所謂「費用」，指執行
    費及必要費用而言。債權人為強制執行而支出之執行費及必
    要費用，使執行程序得以開始及進行，性質上係為其他債權
    人之共同利益而支出，二者均屬於執行程序費用，亦為共益
    費用，為期公平，自應較其他債權優先受償。所謂「其他為
    債權人共同利益而支出之費用」，指在執行程序外為保存執
    行標的物所支出之必要費用，此乃維持執行標的物之存在所
    必需，直接對債權人有利益，例如債權人依民法第244條撤
    銷債務人之詐害行為所支出之訴訟費用及為避免執行標的物
    因欠稅被拍賣而代繳之稅捐等費用，自應許其就強制執行之
    財產，優先受償，以維公平。至於取得執行名義之費用，如
    訴訟費及公證費等，則係債權人為自己之利益而支出，與其
    他債權人之利益無關，並非共益費用，85年10月9日修正予
    以刪除。依民法第323條規定，「債務人為清償而提出之給
    付，應先抵充費用，次充利息，次充原本。」如他債權人之
    債權有抵押權或其他優先權者，執行費用及其他為債權人共
    同利益而支出之費用，得求償於債務人者，仍應先於該債權
    而受償。強制執行法第28第1項所規定之「同時收取」，係
    表明此等費用之執行，無須另行取得執行名義。同法第29條
    第2項所謂「先受清償」，乃規定此等費用優先於執行債權
    受償。又按，債務人財產為全體債權人債權之總擔保，並基
    於債權平等原則，強制執行法第29條第2項前段所稱「前項
    費用」，係指同條第1項規定之「債權人因強制執行而支出
    之費用，得求償於債務人者」之費用而言。並不限於本案，
    其他併案執行之債權人或聲明參與分配之債權人依同法第28
    條之2第1、2項繳納之執行費，既係其因強制執行而支出之
    費用，且得向債務人求償，自屬同法第29條第2項前段所稱
    之費用，自不因債權人聲請強制執行之先、後（前、後案）
    及有無效果而受影響，既因債務人同一，執行標的物相同，
    併案執行債權人所支出之執行費，自亦應准優先受償（最高
    法院95年度台上字第1007號判決意旨、台灣高等法院90年法
    律座談會民執8、91年法律座談會民執9，暨司法院民事廳96
    年6月8日印行法院辦理民事執行實務參考手冊第172頁參照
    ），而本件系爭執行費用，乃被上訴人（前手）於88年間及
    90年間對債務人謝培傑以同一執行名義分別在台東及原法院
    執行無結果所生，經核發之債權憑證上所明載，暨被上訴人
    依原法院執行處，命令於95年9月14日所補繳，已如前述，
    對同一執行債務人謝培傑而言，自仍屬必要之有益費用，依
    首揭規定，自得就本件強制執行之財產拍得之價金優先受償
    。
陸、綜上所述，被上訴人因聲請強制執行所繳納之系爭執行費，
    得求償於債務人謝培傑，屬強制執行法第29條第2項前段所
    稱之費用，自得就債務人謝培傑強制執行之財產優先於執行
    債權受償。原法院95年度執字第16480號強制執行事件，民
    國95年12月4日製作之分配表將系爭執行費列為普通債權，
    不得優先受償，有違誤，被上訴人聲明異議，對反對更正分
    配表之上訴人提起本件分配表異議之訴，為有理由，應予判
    命改列，原審固而為被上訴人勝訴之判決如上，依法並無不
    合。上訴意旨仍執陳詞，指摘原判決為不當，求予廢棄改判
    ，為無理由，應予駁回。
柒、本件事證已臻明確，兩造所為其他攻擊、防禦方法，於判決
    結果不生影響，爰不逐一審究，併予敘明。
據上論結，本件上訴為無理由，依民事訴訟法第449條第1項、第
78條、第85條第1項前段，判決如主文。
中　　華　　民　　國　　96　　年　　11　　月　　6 　　日
                  民事第三庭    審判長法　官　陳照德
                                      法　官  李平勳
                                      法　官  朱　樑
以上正本係照原本作成。
如對本判決上訴，須於收受判決送達後二十日內向本院提出上訴
書狀，其未表明上訴理由者，應於提出上訴後二十日內向本院提
出上訴理由書（須按他造人數附具繕本）。
上訴時應提出委任律師為訴訟代理人之委任狀。具有民事訴訟法
第四百六十六條之一第一項但書或第二項之情形為訴訟代理人者
，另應附具律師及格證書及釋明委任人與受任人有該條項所定關
係之釋明文書影本。
                                      書記官　陳妙瑋
中　　華　　民　　國　　96　　年　　11　　月　　7 　　日
                                                      Ｃ
